【裁判字號】    88,上,409
【裁判日期】    890424
【裁判案由】    拆屋還地等
【裁判全文】
臺灣高等法院民事判決  八十八年度上字第四○九號
      上  訴  人  乙○○  (M.
                              .
      訴訟代理人  邱六郎律師
      上  訴  人  甲○○      住台北市○○○路○段三四０巷五弄二十五號
      訴訟代理人  劉昌崙律師
      被  上訴人  台北市農會  設台北市○○○路○段三九○號十四樓
      法定代理人  陳自然      .
      訴訟代理人  陳昌羲律師
右當事人間請求拆屋還地等事件，上訴人對於中華民國八十七年十二月二十一日台灣
台北地方法院八十七年度重訴字第一一號第一審判決提起上訴，及為上訴之部分撤回
，本院判決如左：
    主    文
上訴駁回。
第二審訴訟費用（除撤回部分外）由上訴人甲○○負擔三分之一，餘由上訴人乙○○
負擔。
    事    實
壹、上訴人方面：
甲、上訴人乙○○部分：
一、聲明：
  (一)原判決第二項命上訴人連帶給付新台幣（以下同）一百十二萬三千二百二十一元
    本息及第三項上訴人應給付一百三十五萬八千九百六十五元本息部分，超過三十
    九萬元本息部分廢棄。
  (二)右廢棄部分，被上訴人在第一審之訴及假執行之聲請均駁回。
二、陳述：除與原判決記載相同者，予以引用外，補陳略稱：
  (一)無權占有之土地面積只限於系爭房屋所占用之基地面積六四．七一平方公尺，最
    多亦僅止於原向被上訴人承租之一二二平方公尺面積，超過此部份，為承租人甲
    ○○事實上擴張使用，應向甲○○請求。
  (二)出租系爭房屋之租金，係承租人使用系爭房屋之對價，此乃正當收益，無不當得
    利，縱認租金之對價包含系爭房屋之基地，伊之不當得利亦止於租金之一半即三
    十九萬元而已，超過三十九萬元部分，被上訴人之請求自屬無據。
三、證據：除援用原審之立證方法外，補提上訴人與訴外人劉嘯月之買賣契約書（見
    本院卷第六十七頁）、兩造間之基地租賃契約書（見本院卷第六十八至七十頁）
    、建物登記謄本（見本院卷第一四四－一頁）上訴人間六十八年至六十九年及八
    十六年租賃契約書（見本院卷第一四五、一四六頁）等件影本為證。
乙、上訴人甲○○部分：
一、聲明：
  (一)原判決不利於上訴人之部分廢棄。
  (二)右廢棄部分，被上訴人在第一審之訴及假執行之聲請均駁回。
二、陳述：除與原判決記載相同者，予以援用外，補陳略稱：
  (一)其向乙○○承租系爭房屋，乙○○向被上訴人承租系爭土地，基於占有之連鎖關
    係，其自非無權占有。
  (二)其所受占有之利益乃源自租賃契約，與被上訴人所受損害係因乙○○所有之系爭
    房屋占有系爭土地所致，二者並非基於同一原因事實，即無因果關係。
  (三)其不知乙○○與被上訴人間之租賃契約業經終止，其係善意占有使用，無主觀不
    法性，自無侵權行為之可言。
  (四)其租用系爭房屋後，並無增建，更無另占用被上訴人所有懷生段二小段二八四、
    二八四之一地號土地。
三、證據：除援用原審之立證方法外，補提王澤鑑民法物權(一)第一四一、一四二頁（
    見本院卷第四十八、四十九頁）、七十九年七月十四日北市農總字第四一九號函
    （見本院卷第一零二、一零三頁）、存證信函二紙（見本院卷第一零四至一零八
    頁）等件影本為證。
貳、被上訴人方面：
一、聲明：駁回上訴。
二、陳述：除與原判決記載相同者，予以引用外，補陳略稱：
  (一)對於上訴人乙○○部分：
  1.上訴人所占用之基地面積為一七三平方公尺，於民國（下同）七十三年間兩造因
    給付土地損害金事件，經台灣台北地方法院七十三年訴字第一二七七六判決確定
    在案，並有當時地政事務所土地複丈成果圖可稽，上訴人當時對於占用面積並無
    爭執，至今提出，顯屬無據。
  2.甲○○否認承租後就系爭房屋有擴建行為，況依民法八一一條有關動產與不動產
    之附合，仍由不動產所有人取得所有權，當無解乙○○占用之責。
  (二)對於上訴人甲○○部分：
    占有之連鎖必須中間人乙○○對於所有人有合法占有之本權，而本案中間人乙○
    ○係屬無權占有，甲○○無得主張占有之連鎖。
三、證據：除援用原審之立證方法外，補提：王澤鑑民法物權(一)第一四一頁（見本院
    卷第一一七頁）、王澤鑑著民法學說與判例研究第七冊（見本院卷第一三三－一
    頁）、台北市政府證明書（見本院卷第一六九頁）等件影本為證。
    理    由
壹、程序方面：
一、按法定代理人死亡，訴訟程序在有法定代理人承受其訴訟以前當然停止；民事訴
    訟法第一百六十八條至一百七十二條及前條所定之承受訴訟人，於得為承受時，
    應即為承受之聲明，民事訴訟法第一百七十條、一百七十五條定有明文。查本件
    被上訴人之法定代理人陳俊雄於訴訟繫屬中之八十八年十月十九日死亡，由陳自
    然繼任理事長，有死亡證明書（見本院卷第一百五十九頁）、人民團體立案證書
    、台北市政府證明書等件影本附卷可稽（見本院卷第一百六十八頁及第一百六十
    九頁），其法定代理人陳自然並依法聲明承受訴訟，依前開規定，核無不合，應
    准許之。
二、林瑞真於本院時固提出乙○○於八十七年十月十六日經我國駐外單位認證之授權
    書，授權林瑞真全權處理系爭房屋之一切事宜，然該授權書係於原審判決前書立
    ，且其係概括授權，經本院命其補正第二審委任狀，迄未補正，林瑞真自非本院
    審理案件之訴訟代理人，要無疑義。
三、乙○○原對於原判決關於其敗訴部分全部上訴，嗣於本院時陳明僅就土地損害金
    (即原審判決主文第二、三項)部分提起上訴，不及於拆屋還地 (即原審判決主文
    第一項) 部分，則就拆屋還地部分應屬上訴之撤回，被上訴人對其撤回並未爭執
    ，是其此部分之撤回，應予准許。
貳、實體方面：
一、被上訴人主張：乙○○原承租其所有坐落台北市○○區○○段二小段二八七、二
    九九地號土地，租期至七十六年十二月三十一日屆滿，其另於八十三年八月十六
    日買受同小段二八四、二八四─一地號土地，並辦畢所有權移轉登記，而上開二
    八七、二八四、二九九地號土地分別因大安地政事務所逕為分割，於原地號外，
    另編新地號二八七─四、二八四─二、二九九─一地號土地，又甲○○自七十四
    年起迄今均係系爭建物之現時占有人，乙○○於前揭土地租賃契約租期屆滿後，
    未再續租，經其多次通知繳清土地損害金及簽訂租約均無效，其自七十八年間起
    亦向甲○○請求返還系爭土地未果，上訴人等均屬無正當權源占有系爭土地各如
    原判決附表即本判決附表二（此二份附表僅因地政機關變更地號之不同而已）所
    示Ａ、Ｂ、Ｃ、Ｄ、Ｅ、Ｆ、Ｇ、Ｈ部分，面積合計一百七十二平方公尺，且獲
    有相當於租金之占有利益，致其受有損害，為此依民法第七百六十七條所有物返
    還請求權之規定請求乙○○拆屋還地，並依民法第一百八十四條第一項前段侵權
    行為或同法第一百七十九條不當得利之法律關係，請求上訴人等連帶給付土地損
    害金或不當得利五百四十二萬九百九十六元及自起訴狀繕本送達上訴人等之翌日
    起至清償日止，按年利率百分之五計算之利息等語（原審除命乙○○拆屋還地並
    單獨給付被上訴人一百三十五萬八千九百六十五元及與甲○○連帶給付被上訴人
    一百十二萬三千二百二十一元本息外，其餘則駁回被上訴人之請求，被上訴人就
    敗訴部分，及乙○○就拆屋還地部分，均未聲明不服）。
二、上訴人乙○○則以：伊所有之系爭房屋坐落之基地，於七十六年十二月三十一日
    租期屆滿時，曾洽談由被上訴人購買系爭建物無效，伊長期占用系爭土地，被上
    訴人應發給拆遷補償金；另甲○○亦知悉被上訴人隨時可取回系爭土地乙事，且
    系爭房屋由甲○○使用中，被上訴人應向甲○○請求相當租金之損害金，不得向
    伊請求；縱認得向伊請求，惟所伊有之系爭房屋面積僅六四．七一平方公尺，伊
    向被上訴人承租面積亦僅一二二平方公尺，超過此範圍之面積，應由承租人甲○
    ○給付；況被上訴人此項損害金請求權已罹於五年消滅時效，且伊自得拒絕給付
    等語。甲○○則以：其自六十八年一月一日起即向乙○○之父林喜亮承租系爭房
    屋居住迄今，其基於租賃之法律關係居住系爭房屋，自屬有權占有；況其不知被
    上訴人與乙○○間土地租賃關係已於七十六年十二月三十一日屆滿，其主觀上並
    無不法；被上訴人祇能向乙○○請求返還不當得利或損害金，不得向其請求，否
    則有違誠信原則等語，資為抗辯。
三、本件被上訴人主張乙○○原向其承租其所有坐落台北市○○區○○段二小段二八
    七、二九九地號土地，租期至七十六年十二月三十一日屆滿，未再續租，亦未繼
    續收取租金，又乙○○所有之系爭房屋自六十八年一月一日起即出租與甲○○使
    用，系爭房屋占有被上訴人所有之系爭二八七─四、二九九─一、二八四─一、
    二八四─二地號土地各如附表二所示Ａ、Ｂ、Ｃ、Ｄ、Ｅ、Ｆ、Ｇ、Ｈ部分，面
    積合計一百七十二平方公尺（其中二八四、二八四之一地號係其於八十三年買受
    後，二八四地號再分割為二八四之二，二九九地號亦再分割增加二九九─一地號
    ）之事實，業據被上訴人土地登記簿謄本、租賃契約書影本一份、台北市農會函
    影本二份、台灣台北地方法院七十三年度訴字第一二七七六號請求給付土地損害
    金事件民事判決摘要影本一份及大安地政事務所八十七年十月八日北市大地事(二)
    第一一一六七號逕為分割土地通知函影本一紙（見原審卷第十頁至二十一頁及第
    一九三頁）為證，並經原審於八十七年四月八日會同大安地政所測量人員勘驗現
    場屬實，製有勘驗筆錄及兩造所不爭之土地複丈成果圖（即附圖１含附頁及略圖
    ）與現場圖在卷可按（原審卷第九十八頁、第一九九頁），而上開二八七、二八
    四、二九九地號土地因大安地政事務所逕為分割，於原地號外，另編訂新地號二
    八七─四、二八四─二、二九九─一地號土地之事實，有土地登記簿謄本三件附
    卷可稽，亦經原審法院向大安地政事務所查明屬實，有該所八十七年七月八日北
    市大地二字第八七六０七三五九００號函、八十七年十一月十六日北市大地二字
    第八七六一一三三三三００號函（見原審卷第二０二頁）各乙件在卷足憑，上訴
    人等就此並不爭執，且經原審調閱原法院七十三年度訴字第一二七七六號請求給
    付土地損害金事件卷宗附卷（外放），有該事件卷證可稽，自堪信被上訴人此之
    主張為真實。
四、按占有之連鎖，須中間人對所有權人有占有之本權，占有人基於一定法律關係自
    中間人取得占有之權利，中間人得將其直接占有移轉予第三人之謂。查乙○○所
    有之系爭房屋除占有其向被上訴人承租之前揭二八七、二九九地號土地外，尚占
    有同小段二八四、二八四─一地號土地各如附表二所示Ｃ、Ｇ、Ｆ、Ｈ部分，此
    為兩造所不爭，並有原判決附圖可按，而乙○○原向被上訴人承租系爭二八七、
    二九九地號土地之租賃契約已於七十六年十二月三十一日屆滿，乙○○與被上訴
    人間未再另訂新約，被上訴人亦未向乙○○續收租金，是乙○○與被上訴人間之
    系爭租賃契約已於七十六年十二月三十一日租期屆滿時消滅，其繼續占有系爭二
    八七、二九九地號土地自屬無正當權源，另上開二八四、二八四─一地號土地係
    被上訴人於八十三年八月十六日所購入，當時被上訴人與乙○○間就前揭二八七
    、二九九地號土地之租賃關係已然消滅，乙○○間就上開二八四、二八四─一地
    號土地既從未承租或為任何契約，有乙○○所不爭之租賃契約及土地登記簿謄本
    等件在卷可按，乙○○復無法舉證證明其就上開二筆土地有何正當占有之依據，
    則其占有上開二八四、二八四─一地號土地，亦屬無權占有。本件甲○○自六十
    八年起即向乙○○承租系爭房屋，此為兩造所不爭執，依此甲○○本於租賃契約
    固得使用系爭房屋及建物基地，惟甲○○與被上訴人間既無任何契約法律關係，
    且乙○○所有之系爭房屋自七十六年起已屬無權占有系爭土地，本件之中間人乙
    ○○既屬無權占有，核與占有連鎖之要件不符，上訴人甲○○自不得依此向被上
    訴人主張有權占有，是甲○○之占用系爭土地，自亦屬無權占有甚明。
五、被上訴人主張其訴訟代理人陳昌羲律師前於七十八年間任職於被上訴人農會時，
    即曾因甲○○占有系爭土地而與之交涉之事實，核與乙○○所述林燒亮、林瑞真
    均曾知會甲○○系爭土地為被上訴人所有，並通知甲○○伊於七十六年租期屆滿
    後未再與被上訴人續訂契約乙事，甲○○每於被上訴人向其催討系爭土地時，即
    電話聯絡林燒亮或林瑞真，甲○○亦知被上訴人有可能隨時取回系爭土地等情相
    符（見原審卷第二一六頁），甲○○雖以林瑞真於原審前後所述不一為由抗辯其
    所述不可採信云云，然查乙○○與被上訴人間之租賃事宜，原均為乙○○之父處
    理，林瑞真就其父有無與被上訴人續訂契約，初並不清楚，嗣於其接手後再查證
    清楚並於爾後審理中為詳盡之補充說明，自無違常情，是甲○○此之抗辯，尚無
    足採取。再參以兩造曾因請求給付土地損害金事件涉訟，並經台灣台北地方法院
    以上訴人等無權占有系爭土地而須給付相當於租金之損害金，且已確定在案，有
    該院七十三年度訴字第一二七七六號請求給付土地損害金事件民事判決一份在卷
    足憑，此外，甲○○亦坦承於七十三年前案訴訟後，曾向管理被上訴人土地之陳
    昌羲即被上訴人之訴訟代理人詢問租金金額之情事（見原審卷第一三九頁），足
    證甲○○明知上開二八四、二九九地號土地均為被上訴人所有，且系爭房屋尚無
    權占有二八四地號土地，及乙○○於七十六年底前揭租賃契約租期屆滿後未再續
    租上開土地之事實，其所辯不知無權占有上開土地云云，顯係飾卸之詞，不足採
    信。
六、(一)乙○○所有之系爭房屋除占有其向被上訴人承租之前揭二八七、二九九地號土
    地外，尚占有同小段二八四、二八四─一地號土地各如附表所示Ｃ、Ｇ、Ｆ、Ｈ
    部分，已如前述，足徵系爭房屋之面積不止六四．七一平方公尺，乙○○雖以超
    過部分係甲○○所增建，然為甲○○否認，且乙○○並未舉證以實其說。況縱此
    超過部份為甲○○增建，然動產因附合而成為不動產之重要成分者，不動產所有
    人取得動產所有權，民法第八一一條定有明文，依前開法條規定，仍由乙○○取
    得所有權，是乙○○就增建部分亦無解其無權占有之事實無疑。(二)七十三年間被
    上訴人就乙○○出租予甲○○使用之面積，請求乙○○、甲○○給付損害金，其
    請求之面積，就二八七、二九九地號土地即已達一二二平方公尺，有該判決書可
    按，且嗣後於七十六年六月二十九日乙○○與被上訴人就乙○○出租予甲○○使
    用之被上訴人所有二八七、二九九地號土地訂立之租賃契約，面積亦為一二二平
    方公尺（見原審卷第十五頁），再參以系爭房屋坐落於前揭二八七、二九九（嗣
    分割編為二九九之一地號）地號土地上之面積僅八十五平方公尺（見原審卷第一
    二０頁），苟乙○○出租者不含系爭房屋外空地，其承租系爭房屋占用之面積即
    已足，當無承租含空地在內之一二二平方公尺繼續供甲○○使用之理。(三)系爭房
    屋之出入須使用空地，此觀之甲○○於本院審理時稱承租系爭房屋及基地，空地
    部分不得不使用者可知（見本院卷第一九九頁），應認甲○○向乙○○承租之範
    圍含空地在內，此由兩造於七十三年間因給付土地損害金事件，已確定系爭房屋
    占有使用面積為一七三平方公尺者，亦得明證。是乙○○辯稱無權占有之面積僅
    為六四．七一平方公尺，至多為一二二平方公尺。顯無理由。
七、按數人共同不法侵害他人之權利者，連帶負損害賠償責任；又因侵權行為所生之
    損害賠償請求權，自請求權人知有損害及賠償義務人時起，二年間不行使而消滅
    ，民法第一百八十五條第一項前段、第一百九十七條第一項前段分別定有明文。
    復按租金之請求權因五年間不行使而消滅，既為民法第一百二十六條所明定，至
    於終止租約後之賠償與其他無租賃契約關係之賠償，名稱雖與租金異，然實質上
    仍為使用土地之代價，債權人應同樣按時收取，不因其契約終止或未成立而謂其
    時效之計算應有不同；又無法律上之原因而獲得相當於租金之利益，致他人受損
    害時，如該他人之返還利益請求權已逾租金短期消滅時效之期間，對於相當於已
    罹消滅時效之租金之利益，不得依不當得利之法則，請求返還，最高法院四十九
    年台上字第一七三０號判例、六十五年六月八日六十五年度第五次民庭庭推總會
    議決定(二)分別可資參照。再按因侵權行為受利益致被害人受損害時，依法被害人
    固有損害賠償請求權，與不當得利返還請求權，其損害賠償請求權雖因時效而消
    滅，而其不當得利返還請求權，在同法第一百二十五條之消滅時效完成前，仍得
    行使之，最高法院四十一年台上字第八七一號亦著有判例可參。經查：
  (一)上訴人等無權占有系爭土地，故意不法侵害被上訴人之系爭土地所有權，致被上
    訴人受有不能使用系爭土地之損害，依上開規定，被上訴人固得請求上訴人等連
    帶賠償其相當於租金之損害，亦得依不當得利之法則請求乙○○返還所受相當於
    租金之利益，至甲○○因係基於其與乙○○間之租賃關係而占有系爭建物及土地
    ，其所受占有之利益乃源自該租賃契約而來，此與被上訴人所受損害係因乙○○
    所有系爭建物占有系爭土地，致其無法使用系爭土地者不同，亦即甲○○之受利
    益與之受損害間並無直接因果關係，況甲○○亦繳納租金予乙○○，自無所受利
    益可資返還，是被上訴人尚不得向甲○○行使不當得利返還請求權。
  (二)被上訴人就系爭二八七─四、二九九─一地號土地請求上訴人等連帶賠償之損害
    金，或乙○○返還相當於租金之不當得利範圍，係自七十九年九月十六日起算，
    該項請求權自發生時起，迄至八十六年十二月十一日被上訴人起訴時止，已逾七
    年餘，依上開第一百九十七條第一項前段及第一百二十六條規定，該項損害金請
    求權及不當得利返還請求權之消滅時效業已完成。另被上訴人係於八十三年八月
    十六日買受系爭二八四─一、二八四─二地號土地，其就此二筆土地請求上訴人
    等連帶賠償之損害金，或乙○○返還相當於租金之不當得利範圍，係自八十三年
    八月十六日起算，該項請求權自發生時起迄八十六年十二月十一日被上訴人起訴
    時止，亦逾三年餘，依上開規定，該項損害金請求權之消滅時效雖已完成，惟不
    當得利返還請求權之消滅時效尚未完成。乙○○既援用時效消滅為拒絕給付之抗
    辯（民法第一百四十四條第一項規定參見），雖甲○○未主張，但因乙○○與甲
    ○○為連帶債務人，本件屬類似必要共同訴訟，其訴訟標的對於共同訴訟的各人
    ，必須合一確定，是乙○○於此所為時效之抗辯，既有利益於共同訴訟人即甲○
    ○，依民事訴訟法第五十六條第一項第一款適用之結果，其效力自及於甲○○。
    準此，被上訴人就系爭二八七─四、二九九─一地號土地僅得請求自八十六年十
    二月十一日起訴前五年即自八十一年十二月十二日起至八十六年十一月三十日止
    （本應計至八十六年十二月十一日止，惟因被上訴人祇願請求計至八十六年十一
    月三十日止，核與民事訴訟採當事人處分之精神並無不合，自應准許）相當於租
    金之不當得利，其中自八十六年十二月十一日起訴前二年即自八十四年十二月十
    二日起至八十六年十一月三十日止部分，被上訴人得先依侵權行為損害賠償請求
    權主張上訴人等連帶給付其損害金，其餘部分（自八十一年十二月十二日起至八
    十四年十二月十一日止）則可依不當得利返還請求權主張乙○○返還其相當於租
    金之利益，至於已罹消滅時效之租金損害金，自不得請求連帶賠償或乙○○返還
    。
  (三)被上訴人就系爭二八四─二、二八四─一地號土地固得請求自八十三年八月十六
    日起至八十六年十一月三十日止（因被上訴人祇請求計至八十六年十一月三十日
    止）相當於租金之不當得利，其中自八十六年十二月十一日起訴前二年即自八十
    四年十二月十二日起至八十六年十一月三十日止部分，被上訴人得先依侵權行為
    損害賠償請求權主張上訴人等連帶給付其損害金，其餘部分（自八十三年八月十
    六日起至八十四年十二月十一日止）則可依不當得利返還請求權主張乙○○返還
    其相當於租金之利益。
八、再按土地租金以不超過其申報地價年息百分之十為限，此觀土地法第一百零五條
    準用第九十七第一項之規定自明。又土地所有權人依本法所申報之地價，為法定
    地價；土地法第九十七條所謂土地及建築物之總價額，土地價額依法定地價，建
    築物價額依該管市、縣地政機關估定之價額；舉辦規定地價或重新規定地價時，
    土地所有權人未於公告期間申報地價者，以公告地價百分之八十為其申報地價，
    土地法第一百四十八條、土地法施行法第二十五條、平均地權條例第十六條前段
    分別著有明文。(一)系爭二八七─四地號土地於八十年度、八十三年度均無申報地
    價，其公告地價每平方公尺各為六萬九千三百八十元、八萬六千四百四十五元，
    八十六年度之申報地價為五萬七千七百九十九元；(二)系爭二九九─一地號土地於
    八十年度、八十三年度均無申報地價，其公告地價每平方公尺各為四萬七千九百
    元、五萬三千三百元、八十六年度之申報地價為五萬七千五百元；(三)系爭二八四
    ─二地號土地於八十三年度並無申報地價，其公告地價每平方公尺為五萬九千一
    百三十五元，八十六年度之申報地價為五萬七千七百五十六元（原審誤書為六萬
    三千七百十五元，但計算表並無誤列）；(四)系爭二八四─一地號土地於八十三年
    度無申報地價，其公告地價每平方公尺為五萬三千三百元、八十六年度之申報地
    價五萬七千五百元，有地價證明書及土地登記簿謄本等件附卷可稽（見原審卷第
    二四一頁至第二四四頁及第二十三頁至第二十五頁），本院斟酌該基地位處台北
    市○○○路○段三四○巷五弄二十五號，該段巷內為住宅區，並可目視見及仁愛
    路、復興南路口之福華飯店（見原審卷第九十九頁勘驗筆錄之附圖），交通堪稱
    方便，上訴人等使用系爭土地祇供作住家基地使用，雖其繁榮之潛力甚優，惟因
    系爭土地四周雜草叢生，並以鐵皮圍繞，尚待開發始能提昇其商業價值，依上訴
    人等所受之經濟價值及利益等因素考量，認系爭土地之租金數額應以申報地價年
    息百分之六為適當，以此計算本件相當於租金之損害金即上訴人等應連帶賠償及
    乙○○應返還之數額，其計算方式詳如本判決附表一所示。至乙○○以其所收租
    金包含房屋及土地，應以租金之一半計算損害金及不當得利抗辯云云，惟查被上
    訴人僅請求土地部分之損害金及不當得利，本院亦僅以土地為計算標的，是乙○
    ○此之抗辯，亦屬無據。
九、綜上所述，本件被上訴人主張上訴人等無權占有系爭二八四之一、二八四、二八
    七、二九九等四筆土地為可採，上訴人等所辯均為無可取。從而，被上訴人本於
    侵權行為法律關係，請求上訴人等連帶給付一百十三萬九千九百九十七元（原審
    就此部分，僅准許被上訴人請求一百十二萬三千二百二十一元，固有未合，惟被
    上訴人就原審所為其敗訴部分，並未上訴，已告確定，是本院就此部分自無庸再
    命上訴人等連帶），及自起訴狀繕本送達之翌日即乙○○自八十七年七月一日起
    ，甲○○自八十七年一月九日起，均至清償日止，按年利率百分之五計算之利息
    ，及依民法第一百七十九條規定請求乙○○返還其利益一百三十五萬八千九百六
    十五元及自起訴狀繕本送達之翌日即八十七年七月一日起至清償日止之法定遲延
    利息，均為有理由，逾此範圍之請求，則為無理由。原審就被上訴人請求有理由
    之部分，為上訴人等敗訴判決，並准其假執行之聲請，核無不合，上訴人等上訴
    意旨，指摘原判決此部分不當，求予廢棄，為無理由，應予駁回。
十、本件事證已臻明確，兩造其餘攻擊防禦方法，經審酌核與判決基礎無影響，爰不
    一一論述，附此敘明。
十一、據上論結，本件上訴為無理由，依民事訴訟法第四百四十九條第一項、第七十八
    條、第八十五條第一項後段，判決如主文。
中      華      民      國    八十九    年      四      月    二十四    日
                            民事第十六庭
                                審判長法  官  阮  富  枝
                                      法  官  王  聖  惠
                                      法  官  周  美  月
右正本係照原本作成。
上訴人等如不服本判決，應於收受送達後二十日內向本院提出上訴書狀，其未表明上
訴理由者，應於提出上訴後二十日內向本院補提理由書狀（均須按他造當事人之人數
附繕本）上訴時應提出委任律師或具有律師資格之人之委任狀；委任有律師資格者，
另應附具律師及格證書及釋明委任人與受任人有民事訴訟法第四百六十六條之一第一
項但書或第二項（詳附註）所定關係之釋明文書影本。
中      華      民      國    八十九    年      四      月    二十七    日
                                      書記官  洪  雪  娥
附註：
民事訴訟法第四百六十六條之一（第一項、第二項）：
對於第二審判決上訴，上訴人應委任律師為訴訟代理人。但上訴人或其法定代理人具
有律師資格者，不在此限。
上訴人之配偶、三親等內之血親、二親等內之姻親，或上訴人為法人、中央或地方機
關時，其所屬專任人員具有律師資格並經法院認為適當者，亦得為第三審訴訟代理人
。
附表一：
    計算程式：面積（平方公尺）×法定地價︵新台幣／平方公尺︶×起迄期間（年
              ）×年息百分之六＝損害金額（新台幣）
一、系爭二八七─四地號土地：
  (一)、78（平方公尺）×〔69380（八十年度公告地價）×0.8〕（申報地價）×〔56
      6÷365〕（81.12.12起迄83.06.30止：年）×0.06（年息）≒402804（四捨五
      入，以下均同）***** 上訴人乙○○應返還相當於租金之不當得利數額
  (二)、78（平方公尺）×〔86445（八十三年度公告地價）×0.8〕（申報地價）×〔
      529÷365〕（83.07.01起迄84.12.11止：年）×0.06（年息）≒469071*****
      乙○○應返還相當於租金之不當得利數額
  (三)、78（平方公尺）×〔86445（八十三年度公告地價）×0.8〕（申報地價）×〔
      566÷365〕（84.12.12起迄86.06.30止：年）×0.06（年息）≒501879*****
      上訴人等應連帶賠償之損害金數額
  (四)、78（平方公尺）×57799（八十六年度申報地價）×〔153÷365〕（86.07.01
      起迄86.11.30止：年）×0.06（年息）≒113387*****上訴人等應連帶賠償之
      損害金數額
二、系爭二九九─一地號土地：
  (一)、40（平方公尺）×〔47900（八十年度公告地價）×0.8〕（申報地價）×〔56
      6÷365〕（81.12.12起迄83.06.30止：年）×0.06（年息）≒142613*****上
      訴人乙○○應返還相當於租金之不當得利數額
  (二)、40（平方公尺）×〔53300（八十三年度公告地價）×0.8〕（申報地價）×〔
      529÷365〕  (83.07.01起迄84.12.11止：年）×0.06（年息）≒148317*****
      上訴人乙○○應返還相當於租金之不當得利數額
  (三)、40（平方公尺）×〔53300（八十三年度公告地價）×0.8〕（申報地價）×〔
      566÷365〕  (84.12.12起迄86.06.30止：年）×0.06（年息）≒158691*****
      上訴人等應連帶賠償之損害金數額
  (四)、40（平方公尺）×〔57500（八十六年度申報地價）〕×〔153÷365〕（
      86.7.1起迄86.11.30止：年）×0.06（年息）≒57847*****上訴人等應連帶給
      付之賠償金數額
三、系爭二八四─二地號土地：
  (一)、36（平方公尺）×〔59135（八十三年度公告地價）×0.8〕（申報地價）×〔
      483÷365〕（83.08.16起迄84.12.11止：年）×0.06（年息）≒135221*****
      上訴人乙○○應返還相當於租金之不當得利數額
  (二)、36（平方公尺）×〔59135（八十三年度公告地價）×0.8〕（申報地價）×〔
      566÷365〕（84.12.12起迄86.06.30止：年）×0.06（年息）≒158457*****
      上訴人等應連帶賠償之損害金數額
  (三)、36（平方公尺）×57756（八十六年度申報地價）×〔153÷365〕(86.07.01起
      迄86.11.30止：年）×0.06（年息）≒52294*****上訴人等應連帶賠償之損害
      金數額
四、系爭二八四─一地號土地：
  (一)、18（平方公尺）×〔53300（八十三年度公告地價）×0.8〕（申報地價）×〔
      483÷365〕（83.08.16起迄84.12.11止：年）×0.06（年息）≒60939*****上
      訴人乙○○應返還相當於租金之不當得利數額
  (二)、18（平方公尺）×〔53300（八十三年度公告地價）×0.8〕（申報地價）×〔
      566÷365〕（84.12.12起迄86.06.30止：年）×0.06（年息）≒71411*****上
      訴人等應連帶賠償之損害金數額
  (三)、18（平方公尺）×〔57500（八十六年度申報地價）〕×〔153÷365〕
      (86.07.01起迄86.11.30止：年）×0.06（年息）≒26031*****上訴人等應連
      帶賠償之損害金數額
上訴人乙○○應返還相當於租金之不當得利數額：
402804＋469071＋142613＋148317＋135221＋60939＝0000000
上訴人等應連帶賠償之損害金數額：
501879＋113387＋158691＋57847＋158457＋52294＋ 71411＋26031＝0000000
附表二：
┌──┬───┬───────────────┬──┬──┬─────┬──┐
│編號│地  號│      門            牌        │構造│現況│面      積│備註│
│    │      │                              │    │    │(平方公尺)│    │
├──┼───┼───────────────┼──┼──┼─────┼──┤
│ Ａ │299-1 │台北市○○○路○段340巷5弄25號 │    │空地│    10    │*   │
├──┼───┼───────────────┼──┼──┼─────┤I 參│
│ Ｂ │287-4 │      同            上        │    │空地│    23    │、考│
├──┼───┼───────────────┼──┼──┼─────┤J 。│
│ Ｃ │284-2 │      同            上        │    │空地│     1    │為  │
├──┼───┼───────────────┼──┼──┼─────┤係  │
│ Ｄ │287-4 │      同            上        │磚造│平房│    55    │爭  │
├──┼───┼───────────────┼──┼──┼─────┤土  │
│ Ｅ │299-1 │      同            上        │磚造│平房│    30    │地  │
├──┼───┼───────────────┼──┼──┼─────┤外  │
│ Ｆ │284-1 │      同            上        │磚造│平房│    10    │部  │
├──┼───┼───────────────┼──┼──┼─────┤份  │
│ Ｇ │284-2 │      同            上        │磚造│平房│    35    │，  │
├──┼───┼───────────────┼──┼──┼─────┤表  │
│ Ｈ │284-1 │      同            上        │    │空地│     8    │列  │
├──┼───┼───────────────┼──┼──┼─────┤面  │
│ Ｉ │283   │      同            上        │磚造│平房│     2    │積  │
├──┼───┼───────────────┼──┼──┼─────┤僅  │
│ Ｊ │283-2 │      同            上        │    │空地│     4    │供  │
└──┴───┴───────────────┴──┴──┴─────┴──┘


司法院資訊處製作；財團法人民間司法改革基金會備份。
